【裁判字號】    97,上易,686
【裁判日期】    971202
【裁判案由】    給付工程款
【裁判全文】
臺灣高等法院民事判決                 97年度上易字第686號
上  訴  人  乙○○
訴訟代理人  陳憲鑑律師
被  上訴人  龍衛室內裝修股份有限公司
法定代理人  甲○○
上列當事人間因給付工程款事件，上訴人對於中華民國97年6月9
日臺灣臺北地方法院96年度訴字第9497號第一審判決提起上訴，
經本院於97年11月18日言詞辯論終結，判決如下：
    主  文
上訴駁回。
第二審訴訟費用由上訴人負擔。
    事實及理由
一、被上訴人起訴主張：兩造於民國（下同）95年8月間簽訂裝
    修工程委託合約書（下稱系爭工程合約），由被上訴人承攬
    上訴人位於臺北市○○路○段170號9樓房屋之室內裝修工程
    （下稱系爭工程），原約定工程總價新臺幣（下同）330萬
    元，經變更設計及追加工程後，計追加工程款29萬7,636元
    （即工程總價提高為359萬7,636元）。被上訴人依約於設計
    圖定案後，旋即進場施工，工程期間因上訴人多次要求變更
    設計及追加工程，致需修改圖面並延長工期，經上訴人同意
    給予補償及延長工期後，被上訴人始據以繼續施工。嗣至96
    年2月系爭工程完工驗收，被上訴人依約立即改善，且依上
    訴人額外要求反覆增修至96年4月底。上訴人於遷入後，雖
    曾簽名同意結算並付清尾款，惟迄今仍未付款，屢經被上訴
    人催索，均未獲清償，計尚欠工程尾款59萬7,636元、遲延
    付款損失53萬9,645元（3,597,636元×150日×1/1000=539,
    645元）及逾期滯納金1萬5,070元（597,636元×台灣銀行1
    年期定存利率2.6%=15,070元），共115萬2,351元，爰依契
    約之法律關係起訴請求上訴人給付上開金額，及自96年10月
    23日起至清償日止，按週年利率2.6%計算之利息等情。原審
    判命上訴人應給付被上訴人52萬2,436元，及自96年10月23
    日起至清償日止，按年利率2.6%計算之利息，並駁回被上訴
    人其餘之訴。被上訴人就其敗訴部分，未據聲明不服，此部
    分已告確定；上訴人則對其敗訴部分聲明不服，提起上訴，
    被上訴人對其上訴則聲明：(一)上訴駁回；(二)第一、二審訴訟
    費用由上訴人負擔。
二、上訴人則以：依系爭工程合約第3條約定，被上訴人應於95
    年10月16日完成系爭工程及交屋，被上訴人雖曾提供工程進
    度紀錄表予上訴人，惟被上訴人並未依約及所預定之工程進
    度施工，且因被上訴人派工不良，經常僅施工1天後即停工
    數日，施工期間被上訴人亦經常未到場監工，致施工品質不
    良，其間上訴人前往查看即發現多項錯誤並要求改善，如浴
    缸之水平不準，儲水後無法排水，只能養魚。又被上訴人遲
    誤上開交屋期限後，上訴人曾先後要求被上訴人至遲應於95
    年底及農曆年前交屋，然被上訴人均無法如期交屋，直至96
    年5月初，系爭工程已費時逾9個月仍未完工，上訴人忍無可
    忍，經告知被上訴人後，即於96年5月12日遷入居住，被上
    訴人雖匆忙派工處理，惟迄今仍有觀景陽台未完工，及噴水
    馬達水壓不穩、開關有問題、未另設開關線路與總開關連在
    一起等瑕疵未改善，依系爭工程合約第8條第4項約定，被上
    訴人無故遲延交屋，每逾1日應賠償上訴人按工程總價千分
    之一計算之逾期違約金，經扣除該項逾期違約金後，工程款
    已無剩餘，上訴人自無須付款等語，資為抗辯，並上訴聲明
    ：(一)原判決不利於上訴人部分廢棄；(二)上開廢棄部分，被上
    訴人在第一審之訴及其假執行之聲請均駁回；(三)第一、二審
    訴訟費用由被上訴人負擔。
三、兩造不爭之事實：
    (一)兩造於95年8月間簽訂系爭工程合約，由被上訴人承攬系
      爭工程。
    (二)上訴人已於96年5月12日遷入系爭工程現址居住。
    (三)上訴人於96年5月29日要求刪除數項追加工程項目不予計
      價，計減價折讓追加工程款7萬5,200元，並於其上簽名表
      示同意。
四、兩造爭執要旨：(一)兩造就上訴人應給付被上訴人之工程款數
    額，是否已達成結算付款之合意？上訴人抗辯對被上訴人扣
    罰逾期違約金，是否有據？茲分述之：
    (一)兩造就上訴人應給付被上訴人之系爭工程款已達成結算付
      款之合意：
      上訴人抗辯伊所簽名同意之工程結算表僅就施作工程項目
      及金額表示同意，並非同意付款云云。經查：
      上訴人於96年5月12日遷入系爭工程現址居住後，曾於96
      年5月29日要求被上訴人刪除數項追加工程項目不予計價
      ，共減價折讓追加工程款7萬5,200元，且於系爭工程結算
      單上簽名表示同意，並自行註明「共計597,636元未收」
      之事實，有被上訴人提出之96年5月29日中華路裝修工程
      結算單附卷足參（見原審卷第35-37頁參照），且該結算
      單之真正，復為上訴人所不爭執（同前卷第44頁反面參照
      ），自堪認上訴人已明確同意按其所提上述折讓減價條件
      結算工程款。又被上訴人旋於事後同意上述折讓減價條件
      ，並重新修改工程結算單後回傳予上訴人等情，亦經被上
      訴人法定代理人甲○○於原審陳稱：「我們5月29日碰面
      ，被告（指上訴人）要求折讓如劃掉部分，總共折讓7萬
      5,200元，上訴人就簽名，我回去考慮後同意，於6月1日
      傳新的結算單，折讓後金額52萬2,436元。」等語可參（
      原法院97年5月26日言詞辯論筆錄，卷第44頁反面參照）
      ，且核與上揭96年5月29日工程結算單、96年6月4日中華
      路裝修工程結算單所載結算工程項目及金額均相符（見同
      前卷第35、36頁參照），亦堪認兩造於96年6月初就系爭
      工程即已達成以52萬2,436元結算付款之合意。上訴人抗
      辯其僅就施工項目及金額表示同意而已，並非同意付款云
      云，顯非可採。
    (二)上訴人抗辯應對被上訴人扣罰逾期違約金並非有據：
      上訴抗辯：伊曾多次向被上訴人要求改善工程瑕疵但被上
      訴人遲未改善，上訴人不得已只得向被上訴人索取鎖匙自
      行遷入並另行僱工完成，並非放棄對被上訴人請求改善及
      要求違約金；依上訴人所確認之總工程款3,597,636元被
      上訴人應賠償上訴人593,505元之違約金，扣除工程尾款
      597,636元，被上訴人還要給付上訴人70,869元云云。然
      查：兩造於96年5月29日達成結算付款合意之前，上訴人
      即先於同年5月12日遷入系爭工程現址居住，如上訴人欲
      以逾期完工或瑕疵未改善作為扣款事由並據以結算，理應
      於事後兩造商議結算時一併提出討論，惟上訴人當時僅刪
      除數項追加工程項目不予計價，並要求被上訴人減價7萬
      5,200元，註明「共計597,636元未收」等語，上訴人嗣於
      前揭工程結算單上簽名表示同意付款，此外，並無保留任
      何關於工程逾期或瑕疵而主張扣款之具體明確表示，參以
      上訴人於原法院自承：「依合約書95年10月16日就要完工
      ，但是工程一直到被告（即上訴人）入住時，有些細部尚
      未完工，……我們沒有通知原告（即被上訴人）來改善，
      因為我們想要自己做。」等語（見原法院97年5月26日言
      詞辯論筆錄，卷第44頁反面參照），堪認兩造結算當時，
      被上訴人縱有上訴人所指逾期完工或瑕疵未改善完成等情
      事，亦可認兩造已同意以前述減價折讓之金額，作為兩造
      間關於系爭工程權利義務結算之意思。又上訴人提出前述
      減價折讓要求後，被上訴人旋即同意其此項要求，既已如
      前述，亦堪認兩造均有以當時上訴人未付款項59萬7,636
      元，扣除減價折讓之7萬5,200元後之餘額，作為了結兩造
      關於系爭工程所有債權債務之意思，並據以達成結算付款
      之合意。上訴人上開抗辯委不足採。
五、綜上所述，本件兩造已就上訴人應付被上訴人之工程款達成
    以522,436元結算付款之合意。從而，被上訴人依系爭合約
    ，求為判命上訴人給付522,436元本息，即屬有據，應予准
    許，原審判決被上訴人此部分勝訴，核無不合，上訴論旨仍
    執陳詞，斤斤指摘原判決此部分不當，聲明廢棄改判，為無
    理由，應予駁回上訴。
六、本件事證已臻明確，兩造其餘之攻防方法，經審酌後，認與
    判決結果無影響，無庸逐一論述，併此敘明。
丙、據上論結，本件上訴為無理由，依民事訴訟法第449條第1項
    、第78條，判決如主文。
中    華    民    國    97    年    12    月    2     日
                  民事第15庭
                      審判長法  官  林恩山
                            法  官  黃國忠
                            法  官  郭松濤
正本係照原本作成。
不得上訴。
中    華    民    國    97    年    12    月    2     日
                            書記官  方素珍


司法院資訊處製作；財團法人民間司法改革基金會備份。
